【裁判字號】    99,消債更,28
【裁判日期】    990319
【裁判案由】    聲請更生程序
【裁判全文】
臺灣高雄地方法院民事裁定            99年度消債更字第28號
聲  請  人  甲○○○
上列當事人因消費者債務清理事件聲請更生，本院裁定如下：
    主  文
聲請駁回。
聲請費用由聲請人負擔。
    理  由
一、聲請意旨略以：聲請人因積欠元大商業銀行股份有限公司（
    下稱元大銀行）等債權人計新台幣（下同）1,263,635 元，
    而有不能清償債務情事。而消費者債務清理條例（下稱消債
    條例）頒布後，聲請人曾向最大債權銀行元大銀行申請前置
    協商，經該銀行於民國98年5 月27日以聲請人未能負擔任何
    還款條例為由，而發給前置協商不成立通知書，致協商不成
    立。惟聲請人每月之收入，於支付父母之扶養費用6,000 元
    及個人最低生活費用10,000元，並分擔房貸費用5,000 元後
    ，已不足以負擔元大銀行提出分180 期，按月償還7,053 元
    之協商方案。又聲請人無擔保或無優先權之債務總額未逾1,
    200 萬元，復未經法院裁定開始清算程序或宣告破產，爰依
    消債條例第151 條第1 項、第153 條規定，聲請准予更生等
    語。
二、按「為使負債務之消費者得依本條例所定程序清理其債務，
    以調整其與債權人及其他利害關係人之權利義務關係，保障
    債權人之公平受償，謀求消費者經濟生活之更生及社會經濟
    之健全發展，特制定本條例。」、「債務人不能清償債務或
    有不能清償之虞者，得依本條例所定更生或清算程序，清理
    其債務」，消債條例第3 條定有明文。是消債條例之立法，
    其中心思想乃認陷於經濟上困境之消費者若任其於惡性循環
    之債務窘境中自生自滅，其將衍生嚴重之社會問題，致難以
    維持安定之社會經濟秩序，故有予之分別情形依更生或清算
    之程序清理其債務之必要，藉以妥適調整其與各相關債權人
    等間之權利義務關係，以謀求消費者經濟生活之更生機會，
    從而健全社會經濟發展。惟私法上之債之關係，係以當事人
    間之信賴關係為基礎，為社會經濟組織之重要支柱。當事人
    於以法律行為追求自己之利益之際，亦應顧及對方之利益，
    並考量債權債務在社會上之作用，本於誠實及信用之原則，
    行使其債權及履行其債務。故債務人之消費者欲以上開條例
    為其所負義務之調整者，自應本於誠信原則之本旨，僅在其
    不能清償債務或有不能清償之虞而使其陷於經濟上之困境時
    始得准許之，以避免其藉此善意之立法而惡意圖謀減免債務
    ，致使社會陷於道德之危險，並因此使信用緊縮而造成社會
    經濟之動盪。又聲請更生或清算不合程式或不備其他要件者
    ，法院應以裁定駁回之，但其情形可以補正者，法院應定期
    間先命補正，消債條例第8 條亦有明定。
三、聲請人以其每月收入於扣除父母之扶養費、個人最低生活費
    ，並分擔房貸費用5,000 元後，有不能清償債務情事。而消
    債條例頒布後，復向最大債權銀行元大銀行申請前置協商，
    經該銀行於98年5 月27日以聲請人無法負擔任保還款方案為
    由，發給前置協商不成立通知書，致協商不成立等情，有元
    大銀行出具之「前置協商不成立通知書」、財團法人金融聯
    合徵信中心－債務清理條例前置協商專用債權人清冊各1 份
    為憑（見本院卷第11頁、第22至24頁），固堪認為真實。惟
    揆諸前揭條文之規定及說明意旨，聲請人須應有不能清償債
    務或有不能清償債務之虞，且此情形業使其陷於經濟上之困
    境時，法院始得准之進行更生或清算程序。惟查：
  (一)聲請人目前任職於新鵬工業股份有限公司，98年間領得之總
    收入為318,675 元，換算每月平均收入為26,556元（計算式
    318,675 元÷12＝26,556元）之事實，有該公司陳報狀及聲
    請人98年度薪資明細表在卷可佐（見本院卷第102 至103 頁
    ），堪予認定。又聲請人每月必要之生活費用，並未提出全
    部憑證以資證明，無從審酌是否均屬必要之費用，此部份因
    消債條例之立法目的，係為使不幸陷入經濟困境之人得以清
    理債務、重建生活，並在清理過程中能保有符合人性尊嚴之
    最低基本生活，而非維持債務人過去慣常之寬裕生活，是於
    評估履行原協商方案是否顯有重大困難時，並非由聲請人任
    意主張其基本生活費用之數額，否則將造成揮霍無度以致清
    償能力降低，反而易使更生程序無從進行，因此本院參酌聲
    請人設籍並居住在高雄縣岡山鎮○○○路157 號之事實，認
    聲請人每月必要之生活費用之費用，應以內政部公告之98及
    99年度台灣省每人每月最低生活費9,829 元為計算，始屬合
    理，逾此即難認係要必費用。
  (二)次按受扶養權利者，以不能維持生活而無謀生能力者為限，
    民法第1117條第1 項定有明文；同條第2 項規定，前項無謀
    生能力之限制，於直系血親尊親屬不適用之，即直系血親尊
    親屬受扶養者，仍須以不能維持生活者為限（最高法院87年
    度台上字第1696號判決意旨參照）。質言之，直系尊親屬受
    扶養之權利雖不以無謀生能力為限，仍須具備不能維持生活
    之要件。本件聲請人雖具狀陳稱需扶養父親力重信及母親力
    林錦意，每月支出扶養費用共計6,000 元云云。惟依力重信
    之財產歸屬資料清單觀之（見本院卷第68頁），其名下尚有
    房屋1 筆及田賦5 筆，現值共計1,750,302 元，且力重信尚
    按月領有身障補助3,000 元，亦有存摺封面及內頁影本足佐
    （見本院卷第72至73頁），足見其有相當之資產，並無不能
    維持生活，而需由聲請人扶養之必要，故聲請人主張須扶養
    力重信，自難採認。至力林錦意於96及97年間均無收入，名
    下僅有84年出廠之汽車1 部，有96及97年度綜合所得稅各類
    所得資料清單、財產歸屬清單在卷可稽（見本院卷第69至71
    頁），堪認符合受扶養之要件。然力林錦意既係居住在高雄
    縣（見本院卷第64頁之戶籍謄本），則其每月扶養費用亦應
    以9,829 元為限。再者，對力林錦意依法應負扶養義務者，
    除聲請人外，尚有聲請人之弟力敬城、力敬和，此有家族系
    統表可參（見本院卷第63頁），故聲請人依法每月須負擔力
    林錦意之扶養金額應為3,276 元（計算式：9,829 ÷3=3,27
    6 元，元以下四捨五入），逾此則難認屬必要費用。
  (三)綜上，以聲請人目前每月收入約26,556元計算，於扣除個人
    必要生活費用及扶養力林錦意之費用後，尚餘13,451元（計
    算式：26,556元－9,829 元－3,276 元＝13,451元）可供運
    用。又聲請人主張分擔其配偶余登川名下之房屋貸款，須按
    月支出5,000 元乙節，縱然屬實，惟其仍有餘款8,451 元，
    得以按月償還上開欠款本金。倘參酌聲請人自承元大銀行要
    求按月還款之金額為7,053 元（見本院卷第38頁）；暨聲請
    人為56年出生，尚值壯年，以聲請人前述之固定收入及支出
    剩餘情形，應可依元大銀行之要求，在未來相當期限內逐步
    將債務清償完畢，自難認聲請人有不能清償債務或不能清償
    之虞之情事。
四、綜上所述，聲請人既有穩定工作，且其收入扣除其個人必要
    生活費用支出後，並無不能清償債務或不能清償之虞之情事
    ，其聲請既不符合消債條例第3 條所定要件，且此要件欠缺
    又屬無從補正，依上揭條文意旨，自應駁回其更生之聲請，
    爰裁定如主文。
五、依消費者債務清理條例第11條第1 項、第8 條前段、第15條
    ，民事訴訟法第78條、第95條，裁定如主文。
中    華    民    國    99    年    3     月    19    日
                  民事第五庭  法  官  李育信
上為正本係照原本作成。
如不服本裁定，應於裁定送達後10日內，以書狀向本院提出抗告
，並繳納抗告費新臺幣1 千元。
中    華    民    國    99    年    3     月    19    日
                              書記官  林玉珊

司法院資訊處製作；財團法人民間司法改革基金會備份。
